【裁判字號】    92,判,552
【裁判日期】    920515
【裁判案由】    徵收補償
【裁判全文】
最  高  行  政  法  院  判  決                    九十二年度判字第五五二號
    上  訴  人  乙○○
    訴訟代理人  甲○○
    被 上訴 人  臺中縣政府
    代  表  人  丙○○
右當事人間因徵收補償事件，上訴人對於中華民國九十一年三月一日臺中高等行政法
院九十年度訴字第一三二九號判決，提起上訴，本院判決如左：
    主  文
上訴駁回。
上訴審訴訟費用由上訴人負擔。
    理  由
一、被上訴人為辦理中投公路─台中市○○○路延伸道路工程，需用上訴人所有坐落
    台中縣霧峰鄉○○段三五一─二六地號土地，應有部分五分之一，經上訴人於民
    國八十五年六月二十七日出具「保留參加區段徵收權利先行提供土地同意書」，
    同意先行提供土地使用，並保留日後參加區段徵收配回土地之權利，被上訴人並
    比照台灣省政府八十三年六月六日府地二字第一五三四九六號函訂頒之「台灣省
    公共建設用地徵收及地上物拆遷補償獎勵方案」規定，每公頃發給配合施工獎勵
    金新台幣（下同）一百二十萬元在案。茲上訴人以系爭土地業已先行提供無償使
    用，惟被上訴人迄今仍未完成都市區徵收作業，上訴人既無法參加區段
    徵收配回土地，乃向被上訴人請求改採一般徵收並以特別救濟方式補償其損失，
    經被上訴人以八十九年六月五日府地權字第一五○九五○號函駁復其請。上訴人
    不服，提起訴願，遭決定駁回，遂提起本件行政訴訟。
二、上訴人於原審起訴主張：台中縣霧峰鄉○○段三五一之二六土地，上訴人持分五
    分之一，數十年來均為農耕使用。系爭土地不在霧峰鄉五福地區擴大都市計畫地
    區內。八十五年間中投公路土地徵收，省住都局、縣政府、鄉公所等政府機關均
    派主管人員，於霧峰鄉社福館舉辦法定土地徵收作業說明會，由前縣長廖了以主
    持，當時並公告沿線路地應徵收地號及公路工程施工圖說，有台灣省住宅及都市
    發展局編印之簡介為憑，該簡介第十七項「參加本道路區段徵收何時可配回土地
    ？依台中縣政府擬定之區段徵收工作進度管制表．．．，霧峰鄉部分預定八十九
    年八月底前交地」，第十八項「參加區段徵收，先行提供土地讓政府使用，在未
    配回土地前能否向政府申請土地先行使用期間之補償？中投公路建設有賴沿線地
    主之支持與促成，地主若誠意提供土地讓政府先行使用，該段未配回土地期間地
    主之損失，台中縣政府承諾將循特別救濟方式予以合理之補償。」上訴人係相信
    被上訴人之保證條件，及因被上訴人區段徵收期限為八十九年八月底，始出具土
    地使用同意書。又依土地法第二○八、二一二條規定，中投公路用地不得以區段
    徵收辦理用地取得。所謂得參與區段徵收，行政院及內政部各函內均未引用法條
    依據，顯已違法裁量。八年都市計畫延宕，被上訴人不盡義務，迄今已奉內政部
    營建署核示延至民國一百年再檢討，亦即確定不辦理區段徵收。上訴人向各界索
    取之文件，得知被上訴人已放棄區段徵收程序，向其上級函文內理由，如「為維
    護政府威信及民眾權益，確應辦理補徵收作業」、「茲因土地所有權人以『已逾
    交地期限』」、「請以特案考量專案補助」．．．等等。又關於配地前之特別救
    濟，內政部早在七十七年二月十一日台（七七）內字第五七二八四○號函略以：
    「加發獎勵金、救濟金‧‧應由需地機關自行斟酌財力狀況及實際情形發給。」
    為此，請判決撤銷原處分及訴願決定等語。
三、被上訴人則以：被上訴人於辦理中投公路─台中市○○○路延伸道路工程用地，
    係位於擴大都市區徵收範圍，為維護土地所有權人權益，故該工程用
    地被上訴人研擬辦理擴大都市區徵收方式辦理，上訴人於八十五年間經
    霧峰鄉公所意願調查而由土地所有權人自行斟酌衡量決定採一般徵收或出具保留
    參加區段徵收權利先行提供土地同意書方式辦理，至未出具同意書之土地，則由
    被上訴人分別於八十四年八十五年間依法辦理公告徵收（一般徵收），後因部分
    原出具保留參加區段徵收權利先行提供土地同意書之業主陸續提出改以一般徵收
    方式辦理之申請，為考量民眾權益及避免徒增日後作業困擾，故於八十六年間由
    霧峰鄉公所再辦理一次意願調查，改以一般徵收方式辦理之土地均已補辦徵收完
    竣，先予陳明。上訴人所有位於中投公路工程用地內坐落台中縣霧峰鄉○○段三
    五一之二六地號土地，經上訴人於八十五年六月二十七日出具「保留參加區段徵
    收權利先行提供土地同意書」，該同意書內載明「一、立同意書人願將上開土地
    先行提供．．．使用及維護。二、地上物部分，依照台中縣政府現行有關法令規
    定先行發放補償費處理，立同意書人均絕無異議。三、立同意書人於提供使用期
    間絕不辦理所有權移轉。」據此，上訴人既同意先行提供土地使用，並保留日後
    參加區段徵收配回土地之權利，被上訴人比照台灣省政府八十三年六月六日府地
    二字第一五三四九六號函訂頒之「台灣省公共建設用地徵收及地上物拆遷補償獎
    勵方案」規定，每公頃發給配合施工獎勵金一百二十萬元在案，至於上訴人訴求
    給付特別救濟金，依法無據，實無法給付。又為維護土地所有權人之權益，系爭
    土地確屬於正辦理之「擴大及變更霧峰都市計畫（第三次通盤檢討）案內」，依
    據該計畫書之規定指定以「區段徵收」方式開發；本計畫案已經被上訴人都市計
    畫委員會審議通過，目前被上訴人正彙整相關書、圖資料呈報內政部都市計畫委
    員會審議中，應俟內政部都市計畫委員會審議通過，並公告始完成法定程序。綜
    上所陳，上訴人既已出具「保留參加區段徵收權利先行提供土地同意書」在先，
    後又未於二次徵詢意見時表示願意「改以一般徵收方式補償」，被上訴人業依規
    定發給每公頃一百二十萬元之配合施工獎勵金在案，且前述變更霧峰都市計畫（
    第三次通盤檢討）案即將完成都市計畫之法定程序，並接續辦理區段徵收作業；
    上訴人訴求改採一般徵收並給付特別救濟金，顯無理由等語，資為抗辯。
四、原審斟酌全辯論意旨及調查證據之結果，以：上訴人所有坐落台中縣霧峰鄉○○
    段三五一─二六地號土地，應有部分五分之一，因位於中投公路─台中市○○○
    路延伸道路工程用地範圍內，上訴人於八十五年六月二十七日出具「中投公路─
    台中市○○○路延伸道路工程用地保留參加區段徵收權利先行提供土地同意書」
    ，同意先行提供上開土地供台灣省政府住宅及都市發展局興建工程使用及維護等
    情，為兩造所不爭執並有系爭土地之土地登記簿謄本及上開同意書影本分附原處
    分卷及原審卷可稽。又被上訴人所屬霧峰鄉公所為因應交通部中部第二高速公路
    計畫及被上訴人大里溪沿岸治理計畫，乃申請中投公路（五權南路延伸段）列入
    擴大霧峰都市計畫（五福地區、草湖地區、乾溪地區）一案，經台灣省政府、內
    政部、行政院同意，並指示「基於使用者負擔原則，應實施區段徵收或其他公平
    合理方式整體開發。」有內政部八十四年一月六日台內密昆營字第八四九九八
    ○二號函及行政院八十四年一月十九日台八十四內字第○二三四○號函附卷可考
    。系爭土地既位於中投公路─台中市○○○路延伸道路工程用地範圍內，依據上
    開說明自係位於擴大霧峰都市計畫範圍內，上訴人主張系爭土地非在上開都市計
    畫範圍內乙節，自不足採。次查系爭土地所屬之擴大霧峰都市計畫，亦經行政院
    核示應實施區段徵收或其他公平合理方式整體開發已如前述，而平均地權條例係
    為促進土地之合理使用並謀經濟發展之特別法，自應優先於土地法適用，況道路
    之設置為開發新都市所必要，都市○○○○道路非不得以區段徵收方式取得，而
    土地法第二○八、二一二條亦未規定交通用地之取得不得以區段徵收方式辦理，
    上訴人所謂中投公路用地不得以區段徵收方式取得，顯不足取。查霧峰鄉公所為
    「配合大里溪整治計畫申請擴大霧峰都市計畫（五福地區、草湖地區、乾溪地區
    ）」之面積及範圍案，業經台灣省政府以八十四年八月二十八日府建四字第六四
    九二三號函核准在案，已據被上訴人提出該函影本附卷可考。又上開「擴大及變
    更霧峰都市計畫（第三次通盤檢討）」尚待完成都市計畫法之法定程序，目前正
    由內政部都市計畫委員會審議中，尚未確定，故未能實施區段徵收作業等情，亦
    據被上訴人陳明在卷，顯然被上訴人並非故意不辦理區段徵收，上訴人所謂被上
    訴人已放棄區段徵收乙節純屬臆測，非可採取。按土地徵收之主管機關為內政部
    ，土地徵收條例第十四條定有明文，被上訴人並非有權徵收處分之機關，又徵收
    處分未確定前亦無從進行補償之程序，上訴人請求被上訴人就系爭土地辦理一般
    徵收補償，自屬無據。況上訴人既已出具同意書，同意先行提供系爭土地供興築
    中投公路，並保留參加區段徵收之權利，則上訴人自應受其所為意思表示之拘束
    ，俟區段徵收實施受配土地。至於該同意書末段記載「立同意書人所提供土地，
    若因區段徵收計畫未奉核定致無法辦理時，土地同意政府依當時法令規定辦理徵
    收補償。」亦非謂上訴人有權請求徵收補償。上訴人請求被上訴人辦理徵收補償
    乙節為無理由。又按「區段徵收之補償準用一般徵收之規定。」土地徵收條例第
    四十八條規定甚明，且「徵收土地之地價補償，平均地權條例第十條已有明文規
    定，地上物改良物之查估補償，依土地法第二百四十一條規定，係屬縣市政府職
    權。至有關加發獎勵金、轉業輔導金、救濟金等，並非法定補償範圍，應由各需
    地機關自行斟酌財力狀況及實際情形發給．．．。」業經內政部七十七年二月二
    十一日台（七七）內字第五七二八四○號函釋在案，是獎勵金、救濟金等均非屬
    法定補償範圍，而係各需地機關另行給予之金錢補償甚明，自應由各需地機關自
    行斟酌其本身之財力狀況及實際情形發給。本件上訴人既已先行提供土地，而保
    留日後參加區段徵收配回土地之權利，被上訴人亦已比照台灣省政府八十三年六
    月六日府地二字第一五三四九六號函訂頒之「台灣省公共建設用地徵收及地上物
    拆遷補償獎勵方案」規定，每公頃發給配合施工獎勵金一百二十萬元在案，上訴
    人對此亦不爭執，被上訴人顯已斟酌其財力狀況及實際情形另行發給額外之補償
    無疑。至於中投公路簡介第十八點所記載「中投公路建設有賴沿線地主之支持與
    促成，地主若誠意提供土地讓政府先行使用，該段未配回土地期間地主之損失，
    台中縣政府承諾將循特別救濟方式予以合理之補償。」所謂「循特別救濟方式予
    以合理之補償」，揆諸前揭說明亦非法定之補償範圍，被上訴人既屬經費拮据，
    自與前揭財力狀況允許之情形不符，上訴人訴請被上訴人再為給付「特別救濟金
    」，尚屬無據，因而將訴願決定及原處分均予維持，駁回上訴人之訴。
五、本院經核原判決於法並無違誤。上訴意旨仍執前詞，並主張被上訴人已向其上級
    機關申貸地方建設基金或爭取專案補助中，若未奉核定將於三年內（本年度已編
    列五億五仟元經縣議會決議通過在案），逐年編列預算完成補辦徵收作業，原判
    決竟認被上訴人免辦徵收，已違背被上訴人已補辦徵收之認諾事實。原審忽略被
    上訴人違背行政程序法第一條、第七條、第一百三十七條第三項、第一百四十七
    條，應負之義務。八年來上階都計畫尚未核定，更遑論下階之區段徵收暨施工分
    配土地，已遙不可及。準此，上訴人有請求調整或終止契約之權利，改按一般徵
    收，行使法定權利。本件土地座落不在擴大霧峰鄉都市計畫地區內，原審未依上
    訴人請求現場履勘，逕認為都市計畫區內，依平均地權條例規定，非在都市計畫
    地區內之土地，排斥參與區段徵收，是為強行規定，原判決卻認定所有道路用地
    不論在都市計畫與否，均得參與任一地區區徵收分配土地─如梨山產業道路
    用地，也可參與霧峰地區之擴都市計畫分配抵價地。本案前經行政院，內政部、
    省政府核准「得參與區段徵收」嗣後法律之適用，將發生重大疑義。原審已認定
    被上訴人發放救濟金雖非法定補償，得視財力斟酌。但對中投公路簡介第十八項
    被上訴人承諾發給特別救濟方式予以合理之補償，白紙黑字，政府也可不計誠信
    ，與土地獎勵金混淆。況且本案同意書簽具當年，台中縣政府財政平衡。如今面
    對三○○多億舉債，行政經費籌措維艱，長期積欠人民債務不償還，審理中卻以
    縣府經費拮據之理由為搪塞，原判決竟予認同，有判決理由不備之違法等語。然
    查「各級主管機關得就左列地區報經行政院核准後施行區段徵收：一、新設都市
    地區之全部或一部，實施開發建設者。二、就都市地區．．．實施更新者。三、
    都市土地開發新社區者。四、農村社區為加強公共設施．．．實施更新或開發新
    社區者。」、「土地徵收之主管機關為內政部」、「區段徵收之補償準用一般徵
    收之規定」平均地權條例第五十三條第一項、土地徵收條例第十四條、第四十八
    條分別定有明文。又依行政院七十九年八月十日台內字第二三○八八號函示，凡
    都市計畫擴大、新訂或農業區、保護區變更為建築用地時，一律採區段徵收方式
    開發。且「徵收土地之地價補償，平均地權條例第十條已有明文規定，地上物改
    良物之查估補償，依土地法第二百四十一條規定，係屬縣市政府職權。至有關加
    發獎勵金、轉業輔導金、救濟金等，並非法定補償範圍，應由各需地機關自行斟
    酌財力狀況及實際情形發給。」亦經內政部七十七年二月二十一日台（七七）內
    字第五七二八四○號函釋在案。而本件被上訴人為辦理中投公路－台中市○○○
    路延伸道路工程，需用上訴人所有系爭土地，經上訴人出具「保留參加區段徵收
    權利先行提供土地同意書」，同意先行提供土地使用，並保留日後參加區段徵收
    配回土地之權利，被上訴人並比照「台灣省公共建設用地徵收及地上物拆遷補償
    獎勵方案」規定，每公頃發給配合施工獎勵金一百二十萬元在案。茲上訴人以系
    爭土地業已先行提供無償使用，惟被上訴人迄今仍未完成都市區徵收作
    業，上訴人既無法參加區段徵收配回土地，向被上訴人請求改採一般徵收並以特
    別救濟方式補償其損失，尚屬無據。則被上訴人否准其申請，尚無違誤，訴願決
    定及原判決亦予維持，均無不合。況查原判決已就本件爭點即上訴人主張系爭土
    地不在霧峰鄉五福地區擴大都市計畫地區內，且內政部營建署已核示上開都市計
    畫延至民國一百年再檢討，確定不辦理區段徵收，又中投公路用地依法亦不得以
    區段徵收方式取得，被上訴人就系爭土地自應辦理一般徵收補償，並依「中投公
    路簡介」發給上訴人特別救濟補償金各節，為不可採等情。明確詳述其得心證之
    理由，有如前述。並與前開平均地權條例、土地徵收條例法令規定及函釋意旨要
    無不合，尚無判決不適用法規或適用不當之違法；亦難謂有判決不備理由之違法
    ，縱原審雖有未於判決中加以論斷者，惟尚不影響於判決之結果，與所謂判決不
    備理由之違法情形不相當。至於上訴人其餘訴稱各節，乃上訴人以其對法律上見
    解之歧異，就原審取捨證據、認定事實之職權行使，指摘其為不當，均無可採。
    綜上所述，上訴意旨指摘原判決違誤，求予廢棄，難認有理由，應予駁回。
據上論結，本件上訴為無理由，爰依行政訴訟法第二百五十五條第一項、第九十八條
第三項前段，判決如主文。
中    華    民    國    九十二      年      五        月      十五      日
                    最 高 行 政 法 院  第 五 庭
                                審 判 長 法  官      徐  樹  海
                                         法  官      廖  宏  明
                                         法  官      鄭  淑  貞
                                         法  官      林  家  惠
                                         法  官      林  茂  權
右  正  本  證  明  與  原  本  無  異
                                         法院書記官  王  褔  瀛
中    華    民    國    九十二      年      五        月      十五      日


司法院資訊處製作；財團法人民間司法改革基金會備份。
